臺灣高等法院民事判決　　　　　　　　　 100年度上字第15號
上　訴　人　林貴妃
訴訟代理人　侯俊安律師
被上訴人　　路憶潔
　　　　　　　　　　　　樓
訴訟代理人　程才芳律師
上列當事人間請求返還價金等事件，上訴人對於中華民國99年10
月29日臺灣士林地方法院 99年度訴字第145號第一審判決提起上
訴，本院於中華民國100年4月19日辯論終結，判決如下：
    主    文
上訴駁回。
第二審訴訟費用由上訴人負擔。
    事實與理由
一、本件上訴人起訴主張：上訴人與被上訴人之代理人即其母陳
    瑀珊於民國（下同）98年5月1日簽訂不動產買賣契約書（下
    稱系爭買賣契約），約定由上訴人向被上訴人購買坐落臺北
    市○○區○○段4小段120-6地號土地及其上臺北市○○區○
    ○路2段38巷16號12樓房屋及地下 1層編號99及100號機械停
    車位（下稱系爭房地），總價金新台幣（下同） 2,390萬元
    ，上訴人並於簽約時交付如附表所示金額共計 239萬元之支
    票 2紙（下稱系爭支票）予被上訴人，由兩造委任之代書徐
    如卿代為收受。詎被上訴人嗣後竟反悔不賣，為此爰依法解
    除系爭契約，並依該契約第7條第4項之約定，請求被上訴人
    將系爭支票返還予上訴人，並給付違約金 239萬元及其法定
    遲延利息等語。並聲明：(一)被上訴人應返還上訴人如附表所
    示之支票2紙。(二)被上訴人應給付上訴人239萬元，及自起訴
    狀繕本送達翌日起至清償日止，按年息5%計算之利息。
二、被上訴人則以：
（一）上訴人與被上訴人之代理人陳瑀珊簽訂系爭買賣契約時，
      因陳瑀珊並未提出被上訴人之海外授權書，經在場之代書
      徐如卿告知如欠缺海外授權書，該契約即屬效力未定後，
      雙方遂於系爭契約書之特約事項第 2項，約明被上訴人應
      於98年 5月30日前提出海外授權書，否則系爭契約即失其
      效力，被上訴人應將簽約金返還。嗣經陳瑀珊與被上訴人
      聯繫後，因被上訴人不同意系爭買賣契約之內容，而不願
      出具海外授權書予陳瑀珊，依前述特約事項之約定，系爭
      契約已因解除條件成就而失其效力，上訴人依該失效之買
      賣契約，主張被上訴人應負違約賠償責任，顯屬無據。
（二）上訴人於98年 5月31日即知系爭買賣契約因被上訴人未能
      出具海外授權書而失效，且其簽發之系爭支票均在代書徐
      如卿之保管中，從未提示兌現，故上訴人實際上並未受有
      任何金錢損失。又被上訴人曾於98年 6月24日就系爭房地
      以總價24,771,534元對上訴人提出新要約，然上訴人不願
      購買，則其縱受有損害，亦與被上訴人無涉，況上訴人迄
      未證明其所受損害為何，則其請求被上訴人給付 239萬元
      之違約金，顯屬過高，應予酌減等語，資為抗辯。
三、原審判決被上訴人應將原判決附表所示支票返還上訴人，而
    駁回上訴人其餘之訴。上訴人不服提起上訴，其上訴聲明為
    ：(一)原判決不利上訴人部分廢棄。(二)被上訴人應給付上訴人
    239 萬元及自起訴狀繕本送達翌日起至清償日止按年息百分
    之五計算之利息。(三)第一、二審訴訟費用由被上訴人負擔。
    (四)願供擔保，請准宣告假執行。被上訴人就其敗訴部分未據
    聲明不服，已告確定，其於本院答辯聲明為：上訴駁回，第
    二審訴訟費用由上訴人負擔。
四、本件經依民事訴訟法第463條準用同法第270條之1 第1項第3
    款規定，整理兩造不爭執事項並協議兩造簡化爭點為：
（一）兩造不爭執事項：
  １、訴外人陳瑀珊以其為被上訴人代理人之身分於98年5月1日
      與上訴人簽訂不動產買賣契約書，約定由上訴人向被上訴
      人購買坐落臺北市○○區○○段4小段120-6地號土地及其
      上臺北市○○區○○路2段38巷16號12樓房屋及地下1層編
      號99及100號機械停車位，總價金2,390萬元，上訴人於簽
      約時交付如附表所示金額共計239萬元之支票2紙交由代書
      徐如卿代收，雙方並於特約事項約定「賣方應提供之海外
      授權書及建商對保完成最遲應於98年 5月30日前完成，否
      則應返還買方已付簽約金。」
  ２、被上訴人有授權陳瑀珊簽訂系爭契約，但並未依約於98年
      5月30日出具海外授權書。
  ３、上訴人所交付面額 239萬元之支票二紙，現仍在代書徐如
      卿保管中。
（二）兩造爭點：
  １、系爭買賣契約是否已因被上訴人未於98年 5月30日前未出
      具海外授權書而失其效力？
  ２、除239萬元之支票外， 上訴人得否依系爭契約第7條第4項
      之約定，請求被上訴人給付239萬元之違約金？ 上開金額
      應否酌減？
五、茲就上開爭點，析述本院得心證之理由如下：
（一）系爭買賣契約是否已因被上訴人未於98年 5月30日前未出
      具海外授權書而失其效力？
  １、查訴外人陳瑀珊於98年5月1日代理被上訴人就系爭不動產
      與上訴人簽訂買賣契約，其特約事項第2項原記載「.賣方
      應提供之海外授權書及建商對保完成最遲應於 5月20日完
      成，否則應返還買方已付之簽約金。」，嗣將「 5月20日
      」改成「 5月30日」，有不動產買賣契約書在卷可稽（見
      原審卷第66頁），證人陳瑀珊證稱「98年5月1日，我得到
      我女兒口頭同意，我就代表他簽約，由代書協助我們簽約
      ，簽約之前，代書說我不能簽，若簽需要有海外授權書，
      但我說我女兒有同意，可以事後補正，所以才在特約事項
      約定，若於 5月20日前提不出來，契約即失效。當時買賣
      雙方就這點都同意。簽約當天有問我女兒，我女兒隔天告
      訴我，他有可能會回臺灣住，暫時不要處理該房子，所以
      我馬上告訴仲介，但仲介告訴我買方不同意，要訴訟，我
      不想訴訟，想試試看說服我女兒，因此我們再約定另外一
      個時間修改契約，將5月20日改為5月30日，另外把仲介服
      務費做修正」等語（見原審卷第86頁），被上訴人主張因
      當時被上訴人在國外，而陳瑀珊未出具被上訴人授權其出
      售系爭不動產之海外授權書，兩造遂於特約事項第 2項約
      定「2.賣方應提供之海外授權書及建商對保完成最遲應於
      5 月20日完成，否則應返還買方已付之簽約金」，嗣因陳
      瑀珊未能於上開期限內提出被上訴人之海外授權書，上訴
      人遂與陳瑀珊合意將期限延至98年 5月30日等情，為兩造
      所不爭，自堪信為真實。又上開特約事項第 2項之內容，
      雖未載明被上訴人未能於98年 5月30日期限提出海外授權
      書，系爭買賣契約即失其效力，惟既已約明未能依限提出
      被上訴人之海外授權書時，即應將簽約金返還上訴人，而
      未為後續契約如何處理及進行之約定，衡諸常情，雙方應
      已不再繼續契約，而有使契約失效之意，否則應無由上訴
      人取回簽約金之必要。被上訴人抗辯兩造系爭買賣契約已
      因被上訴人未於98年 5月30日前未出具海外授權書而失其
      效力，尚非無據。
  ２、上訴人雖主張當時係因無法確定陳瑀珊有無代理權，故於
      特約事項為此約定，但陳瑀珊既有代理權，兩造契約已合
      法生效，並未因陳瑀珊未於98年 5月30日前提出被上訴人
      之海外授權書而失效云云。查被上訴人書面之海外授權書
      固授與代理權之生效要件，而陳瑀珊確經被上訴人授權，
      亦為被上訴人所不爭，惟如締約雙方並無使契約失效之意
      ，衡情應會研議被上訴人未能依限出具海外授權書時，後
      續契約如何履行之事宜，本件系爭特約事項既僅約定由上
      訴人取回簽約金，而未就契約後續如何進行為約定，且簽
      約金本為買賣價金之一部分，如兩造仍有意繼續買賣契約
      ，上訴人自需支付包含簽約金在內之價金，應無取回之必
      要，縱使取回，亦應協商約定何時再為給付。兩造既已約
      定被上訴人未能於98年 5月30日前出具海外授權書，上訴
      人即取回簽約金，而未就後續契約如何進行為約定，難認
      兩造仍有繼續契約之意。且「我有特別問兩造，如果賣方
      無法提供海外授權書，要如何處理。當時賣方堅持，契約
      書就沒有效力，簽約金返還買方，不另外賠償。但買方認
      為，已經第二次簽約，若是反悔，應該要賠償，所以此部
      分兩造沒有共識。」等語，亦據證人即本件代書徐如卿結
      證在卷（見原審卷第84頁），亦可認簽約時陳瑀珊已表明
      如未能於期限內提出授權書，契約即歸於無效，上訴人就
      此亦無異見，僅表示於此情形，被上訴人應為賠償。被上
      訴人主張兩造有以被上訴人未能於98年 5月30日前出具海
      外授權書，為不再繼續履行系爭契約之解除條件，應為可
      取。而按附解除條件之法律行為，於條件成就時，失其效
      力。民法第99條第2項定有明文。被上訴人既未於98年5月
      30日前出具海外授權，解除條件成就，系爭不動產買賣契
      約，自已失其效力，上訴人主張系爭不動產買賣契約不因
      被上訴人未於98年 5月30日前出具海外授權書而失其效力
      ，應非可取。
  ３、上訴人雖又主張被上訴人於98年 6月間回國後，曾與上訴
      人親自協商同意出售系爭不動產，並提出海外授權書，故
      系爭契約不因陳瑀珊未於98年 5月30日前取得被上訴人出
      具之海外授權書而失效云云，惟為被上訴人所否認。查「
      被上訴人回國後曾與上訴人協商一次，被上訴人說他先生
      有可能會回國居住，房屋暫時不賣。我說我很喜歡這個房
      子，後來被上訴人說要回去再徵詢他先生的意見，所以協
      商的結果沒有結論」等情，已據證人即上訴人之先生李朝
      松證述在卷（見本院卷第40頁），證人陳瑀珊亦證稱「（
      協商之經過情形如何？有無達成任何協議？）沒有共識。
      他們說這房子已經看過風水，很適合他們，希望我女兒賣
      給他，然後我女兒另外再去買房子。我女兒希望房子留下
      來自己住，所以沒有達成任何協議」等語（見本院卷第41
      頁），證人即代書徐如卿亦證稱協商沒有結論等語（見本
      院卷第42頁），上訴人主張被上訴人嗣與上訴人親自接洽
      同意出售，應非事實。又被上訴人雖嗣於98年 6月24日委
      由陳瑀珊提出要約並出具授權書，惟其上所載授權銷售條
      件與系爭契約約定並不相符，有上開授權書在卷可資比對
      （見原審卷第89頁），且被上訴人係於系爭契約失效後，
      經陳瑀珊勸說以和為貴不要打官司下，乃出具海外授權書
      ，由陳瑀珊向上訴人提出新要約等情，已據被上訴人陳明
      在卷，並有陳瑀珊委託致上訴人之律師函在卷足憑（見原
      審卷第95頁），經核此應係於系爭契約以外另一新契約之
      要約， 上訴人以此主張系爭契約未因陳瑀珊未能於98年5
      月30日取得被上訴人出具之海外授權書而失其效力，委無
      足取。
（二）除239萬元之支票外，上訴人得否依系爭契約第7條第 4項
      之約定，請求被上訴人給付 239萬元之違約金？上開金額
      應否酌減？
  １、系爭契約第7條第4項約定「如賣方毀約不賣或給付不能或
      不為給付或有其他違約情事時，買方除得解除本契約外，
      賣方同意立即將所收款項加倍返還買方，以為違約損害賠
      償。」，不動產買賣契約書在卷可稽（見原審卷第64頁）
      ，本件兩造系爭契約係因被上訴人之代理人陳瑀珊未能於
      98年 5月30日前取得被上訴人出具之海外授權書，解除條
      件成就而失其效力，核與契約第7條第4項所為毀約不賣、
      給付不能、不為給付或其他違約情事之約定，尚屬有間。
      上訴人依系爭契約第7條第4項約定，請求被上訴人給付違
      約金，已難認有據。
  ２、況「（問：特約事項有記載賣方應提供之海外授權書最遲
      應於98年 5月30日前完成，否則應返還買方已付之簽約金
      ，是何意？）因為是第二次簽約，所以我有特別問兩造，
      如果賣方無法提供海外授權書，要如何處理。當時賣方堅
      持，契約書就沒有效力，簽約金返還買方，不另外賠償。
      但買方認為，已經第二次簽約，若是反悔，應該要賠償。
      所以此部分兩造沒有共識。因為他們說就繼續履約，不會
      發生這個問題，所以沒有針對這部分有新的約定」、「（
      問：此條文，是否為第一次就已經書寫？）是。第一次簽
      約時，賣方有強調這點，也就是無法提出海外授權書，就
      將簽約金返還買方，不另賠償，當時買方沒有意見」等語
      ，已據證人即本件代書徐如卿結證在卷（見原審卷第84頁
      ），足證兩造並無將陳瑀珊未能於98年 5月30日前取得被
      上訴人出具之海外授權書之情形，視為被上訴人違約之合
      意，且未就於此情形，被上訴人應否負賠償責任達成合意
      。上訴人主張其除得取回 239萬元簽約金支票外，尚可依
      系爭契約第7條第 4項之約定，請求被上訴人給付239萬元
      之違約金，應非可取。
六、綜上所述，本件上訴人主張被上訴人違約不賣，應負違約責
    任，為不足採，被上訴人抗辯系爭契約係因雙方約定之解除
    條件成就而失其效力，尚屬可信。從而，上訴人依系爭契約
    第7條第 4項約定，請求被上訴人給付違約金239萬元，為無
    理由，不應准許。其假執行之聲請亦失所附麗，應併予駁回
    。原審為上訴人敗訴之判決，及駁回其假執行之聲請，並無
    不合。上訴意旨指摘原判決不當，求予廢棄改判，為無理由
    ，應予駁回。
七、本件事證已臻明確，兩造其餘之攻擊防禦方法及所提證據，
    經審酌後認均無礙判決之結果，爰不予一一論述。
八、據上論結，本件上訴為無理由，依民事訴訟法第449條第1項
    、第78條，判決如主文。
中    華    民    國   100    年    5     月    3     日
                    民事第三庭
                        審判長法  官  林敬修
                              法  官  黃豐澤
                              法  官  張靜女
正本係照原本作成。
如不服本判決，應於收受送達後20日內向本院提出上訴書狀，其
未表明上訴理由者，應於提出上訴後20日內向本院補提理由書狀
（均須按他造當事人之人數附繕本）上訴時應提出委任律師或具
有律師資格之人之委任狀；委任有律師資格者，另應附具律師資
格證書及釋明委任人與受任人有民事訴訟法第466條之1 第1項但
書或第2項（詳附註）所定關係之釋明文書影本。 如委任律師提
起上訴者，應一併繳納上訴審裁判費。
中    華    民    國   100    年    5     月    3     日
                          書記官  蕭麗珍
附註：
民事訴訟法第466條之1（第1項、第2項）：
對於第二審判決上訴，上訴人應委任律師為訴訟代理人。但上訴
人或其他法定代理人具有律師資格者，不在此限。
上訴人之配偶、三親等內之血親、二親等內之姻親，或上訴人為
法人、中央或地方機關時，其所屬專任人員具有律師資格並經法
院認為適當者，亦得為第三審訴訟代理人。